臺灣士林地方法院民事判決　九十二年度重訴字第二七三號
　　原　　　告　丙○○
　　訴訟代理人　林吉雄律師
　　被　　　告　乙○○
　　　　　　　　甲○○
　　共　　　同
　　訴訟代理人　李淑寶律師
右當事人間請求分割共有物事件，本院於九十三年二月二十三日言詞辯論終結，判決
如下：
    主    文
原告之訴駁回。
訴訟費用由原告負擔。
    事實及理由
一、原告主張：
（一）座落台北市○○區○○段四小段第四００號土地為兩造共有，應有部分原告為
      十分之四，被告乙○○為百分之二十七，被告甲○○為百分之三十三。本件並
      無因物之使用目的不能分割，亦無契約約定不分割期限，原告自得依民法第八
      百二十三條第一項規定，請求分割共有物，分割方法如附件一所示。
（二）被告稱乙○○移轉系爭土地應有部分十分之四予陳惠美時，約定系爭土地仍歸
      被告乙○○使用、收益，直至被告乙○○百年之後，以及系爭土地及其上建物
      （即建號四０三九二號、門牌台北市○○區○○路五十七號房屋，現為被告甲
      ○○所有）均由被告乙○○出租收益云云，與事實不符，且亦與本件分割無涉
      ，被告不得執此拒絕分割。
（三）被告稱系爭土地不能分割云云，並無理由：１、系爭土地並無使用目的上不能
      分割之問題，以原物分割實無問題，分割後土地價值亦無減損之處。２、原告
      僅主張原物分割而已，並無請求一併分割地上建物，系爭土地原物分割後，土
      地本身依然原樣存在，被告稱原物分割將影響地上建物之完整性，減損建物完
      整利用之經濟價值云云，與本件無關，３、被告甲○○所有之地上建物係獨棟
      建物，為單獨一個所有權，別無其他區分所有權，非集合住宅之公寓大廈，被
      告主張依公寓大廈管理條例規定系爭土地無法以變價分配方式為分割，顯無理
      由。
（四）系爭土地依現狀複丈結果，原告之持分為十分之四，固不在少數，惟系爭土地
      上之建物為被告甲○○所有，依該地段屬士林區○○○地段，其使用目的及使
      用之經濟效益，被告甲○○如按應有部分分配，則其所受分配之價值過高，；
      相對的，原告如按其應有部分分配，則其所受分配之價值偏低，是鈞院酌定分
      配方法時，除因原物分配有困難時，則予變賣價金分配於各共有人外，原告如
      就原物為分配有不能按其應有部分受分配之情形，鈞院亦得依民法第八百二十
      四條第三項以金錢補償之。
（五）聲明：
  １、請准兩造共有座落於台北市○○區○○段四小段四００地號，面積八十五平方
      公尺土地，以如附件一所示方式分割，其中Ａ部分歸原告取得，Ｂ部分歸被告
      等取得。
  ２、訴訟費用由被告負擔。
二、被告則抗辯：
（一）原告係被告乙○○之女婿，亦係被告甲○○之姊夫，系爭土地及其上建物係被
      乙○○於五十一年三月三十日購買，該房地於承買後即由被告乙○○出租與他
      人，迄今從未間斷。被告乙○○於六十三年五月十一日雖以買賣為原因，將系
      爭土地持分十分之四移轉予原告之配偶陳惠美（即被告乙○○之女、被告甲○
      ○之姊），惟移轉當時雙方有約定系爭土地仍歸被告乙○○使用、收益，直至
      被告乙○○百年之後，二十餘年來陳惠美均無異議。２、被告乙○○分別於七
      十六年十二月十九日、八十三年八月十日以贈與為原因，移轉系爭土地上之建
      物全部與被告甲○○，另於八十六年十二月二十二日、九十一年十二月三十一
      日再以贈與為原因，將系爭土地持分計百分之三十三移轉予被告甲○○，被告
      乙○○仍保留系爭土地持分百分之二十七，嗣陳惠美於九十一年七月十五日以
      贈與為原因，將其名下系爭土地持分十分之四移轉予原告，致生本件，併予敘
      明。
（二）按各共有人得隨時請求分割共有物，裁判分割之方法，有原物分割與變價分割
      二種方式，固為民法第八百二十三條第一項前段、同法第八百二十四條第二項
      明文規定，惟民法第八百二十三條第一項但書亦規定，因物之使用目的不能分
      割者，不在此限，其立法意旨即在於增加共有物之經濟效益，並避免不必要之
      紛爭。經查，系爭土地總面積為八十五平方公尺，然其上有被告甲○○單獨所
      有之建物，倘依原告主張如其附件一所示之原物分割方法，勢必影響地上建物
      之完整性，及嚴重減損該建物完整利用之經濟價值。
（三）依系爭土地謄本及其上建物登記謄本可知，系爭土地上之建物係依五十年工使
      字第二０八號使用執照核發之合法建物，其第一、二層面積各為七０‧四七平
      方公尺，職此，系爭土地作為其上建物之基地使用，縱尚有空地亦係工作建物
      之法定空地或建蔽率應留之剩餘空間使用，以維護生活品質；是系爭土地，依
      其使用目的，自屬不能分割。
（四）系爭土地之面積僅八十五平方公尺，若欲以原物分割，以原告應有部分十分之
      四，被告等合計應有部分百分之六十以觀，原告僅能分得三十四平方公尺（約
      十坪），面積過小，顯然不能作何用途，徒然減損系爭土地之經濟效用，故原
      告請求原物分割為無理由。
（五）依公寓大廈管理條例第三條第三款及同條例第四條第二項規定，系爭土地上之
      建物不得與系爭土地所有權應有部分分離而為移轉，因原告並非系爭土地上建
      物之共有人，無權主張一併分割建物；倘採變價分割之方式分割系爭土地，勢
      將造成系爭土地上建物與系爭土地所有權應有部分分離而為移轉之結果，顯然
      有違前開公寓大廈管理條例之規定，是系爭土地亦無法以變價分割之方式予以
      分割。
（六）聲明：
  １、原告之訴均駁回。
  ２、訴訟費用由原告負擔。
三、原告主張座落台北市○○區○○段四小段第四００號之土地為兩造共有，應有部
    分原告為十分之四，被告乙○○為百分之二十七，被告甲○○為百分之三十三之
    事實，業據其提出土地登記謄本為證，並為被告所不爭執，原告此部份堪信為真
    正。
四、原告請求就兩造共有之系爭土地予以裁判分割，被告則以前詞置辯，是以本件主
    要爭執要點乃在於系爭土地是否因物之使用目的不能分割。茲論述如下：
（一）按，各共有人，得隨時請求分割共有物。民法第八百二十三條第一項前段固有
      明文。惟同條項但書又規定，因物之使用目的不能分割者，不在此限，立法意
      旨在於增進共有物之經濟效用，並避免不必要之紛爭（最高法院八十七年度台
      上字第一三八六號判決要旨參考）。而所謂因物之使用目的不能分割，係指共
      有物繼續供他物之用，而為其物之利用所不可缺，或為一權利之行使所不可缺
      者而言（最高法院五十年台上字第九七０號判例要旨參考）。
（二）查，系爭土地之面積計八十五平方公尺，其上座落有建號四０三九二號、門牌
      台北市○○區○○路五十七號二層樓建物一棟，該地上建物係經核發五十年工
      使字第二０八號使用執照之合法建物，地面層面積（含騎樓部份）為七十．四
      八平方公尺等事實，有土地及建物登記謄本在卷可憑，而上開建物即座落系爭
      土地範圍之全部之情，亦經台北市士林地政事務所測量人員會同本院現場履勘
      時陳述明確，有本院勘驗筆錄在卷可參，可見系爭土地乃供其上建物建築所用
      之建築基地，甚為明確。
（三）上開建物現為被告甲○○單獨所有，為兩造所不爭執，且有建物登記謄本在卷
      可憑。惟關於系爭土地及其上建物目前所有權現狀之緣由，乃系爭土地及其上
      建物，原係被告乙○○於五十一年三月三十日同時購買，於同年五月十六日完
      成所有權移轉登記，嗣系爭土地部份，被告乙○○以六十三年五月十一日買賣
      為原因，將其中應有部份十分之四移轉予陳惠美（即原告配偶、被告乙○○之
      十一年七月十五日以夫妻贈與為原因，將其上開應有部份移轉予原告，並於同
      年月十九日完成移轉登記，另被告乙○○先後於八十六年十二月間、九十一年
      十二月三十一日以贈與為原因，將應有部份各一百分之五、一百分之二十八移
      轉予被告甲○○，而於九十二年一月十一日完成移轉登記（被告乙○○尚持有
      一百分之二十七）；至於其上建物部份，被告乙○○則先後於七十六年十二月
      十九日、八十三年八月十日以贈與為原因，各移轉應有部份三分之、三分之二
      予被告甲○○，並先後於七十七年一月十三日、八十三年九月二十六日完成移
      轉登記，被告甲○○乃取得上開建物全部之所有權等情，亦有系爭土地及建物
      原始登記謄本影本在卷足參，應予敘明。
（四）關於在土地上興建建物，為實施建築管理，以維護公共安全、公共交通、公共
      衛生及增進市容觀瞻等目的，吾國法制上乃有建築法及相關建築法令規範之制
      定。而建築基地乃提供其上建物建築之用，自有其特殊之目的，關於建築基地
      分割之問題，即應受建築法及建築基地法定空地分割辦法等相關規範之限制。
      按，建築法第十一條規定：「本法所稱建築基地，為供建築物本身所占之地面
      及其所應留設之法定空地。建築基地原為數宗者，於申請建築前應合併為一宗
      。前項法定空地之留設，應包括建築物與其前後左右之道路或其他建築物間之
      距離，其寬度於建築管理規則中定之。應留設之法定空地，非依規定不得分割
      、移轉，並不得重複使用；其分割要件及申請核發程序等事項之辦法，由中央
      主管建築機關定之。」等文。另建築基地法定空地分割辦法第二條、第三條、
      第四條分別明文「直轄市或縣市主管建築機關核發建造執照時，應於執照暨附
      圖內標註土地座落、基地面積、建築面積、建蔽率，及留設之空地位置等，同
      時辦理空地地籍套繪圖。前項標註及套繪內容如有變更，應以變更後圖說為準
      。」、「建築基地之法定空地併同建築物之分割，非於分割後合於左列各款規
      定者不得為之。一、每一建築基地之法定空地與建築物所占地面應相連接，連
      接部分寬度不得小於二公尺。二、每一建築基地之建蔽率應合於規定。但本辦
      法發布前已領建造執照，或已提出申請而於本辦法發布後方領得建造執照者，
      不在此限。三、每一建築基地均應連接建築線並得單獨申請建築。四、每一建
      築基地之建築物應具獨立之出入口。」、「建築基地空地面積超過依法應保留
      之法定空地面積者，其超出部分之分割，應以分割後能單獨建築使用或已與其
      鄰地成立協議調整地形或合併建築使用者為限。」等內容，由上前揭法規之內
      容可知，建築基地原則上依其使用目的，乃屬不得分割，必符合上開規定，始
      得予以分割。本件系爭土地乃其上領有使用執照合法建物之建築基地，已如前
      述，則以系爭基地面積僅八十五平方公尺及其上建物座落幾已遍滿全部地基範
      圍之情形以觀，顯然並無符合上開分割辦法得予分割要件之可能。準此，系爭
      土地依其作為其上建物建築基地使用之目的，自屬不能分割，堪以認定。
（五）至於原告另主張變價分割乙節，按，變賣共有物，以價金分配於各共有人，乃
      屬分割之方法，而系爭土地依其使用目的不能分割，已如前述，自無得予變價
      分割之問題。而原告為系爭土地共有人之一，就其應有部份，本得自行單獨處
      分，並無任何法令之限制。且系爭土地及其上建物原均屬被告乙○○所有，兩
      造各自取得系爭土地或其上建物所有權之緣由情形，已如前述，則被告甲○○
      所有之地上建物，占有系爭土地逾越其應有部份，與原告、乃至於被告乙○○
      間，苟另有原因關係，即應依渠等原因關係定其權利義務之歸屬，若非另有原
      因關係，亦得參酌民法第四百二十五條之一規定定其權利義務關係。原告請求
      變賣系爭土地以價金分配各共有人，亦非有據。
五、從而，原告本於共有關係，依民法第八百二十三條第一項規定，請求裁判分割兩
    造共有座落於台北市○○區○○段四小段四００地號、面積八十五平方公尺之土
    地，為無理由，應予駁回。
六、本件事證已明，兩造其餘攻擊防禦方法，於判決結果不生影響，爰不一一詳予論
    述，附此敘明。
七、據上論結，本件原告之訴為無理由，依民事訴訟法第七十八條，判決如主文。
中　　　華　　　民　　　國　　九十三　　年　　　三　　　月　　　九　　　日
                                        臺灣士林地方法院民事第二庭
                                            法      官  施月燿
右為正本係照原本作成。
如對本判決上訴須於判決送達後廿日內向本院提出上訴狀。
中　　　華　　　民　　　國　　九十三　　年　　　三　　　月　　 十五 　　日
                                            法院書記官　謝文傑
